【裁判字號】    99,訴,1140
【裁判日期】    991014
【裁判案由】    菸酒稅法
【裁判全文】
臺北高等行政法院判決
                                      99年度訴字第1140號
                                     99年9月16日辯論終結
原      告  廣福食品企業股份有限公司
代  表  人  甲○○
訴訟代理人  林士祺律師
            吳玲華律師
上  一  人
複 代 理人  孫大龍律師
被      告  財政部臺灣省北區國稅局
代  表  人  乙○○○○○○住同上
訴訟代理人  丁○○
            戊○○
上列當事人間菸酒稅法事件，原告不服財政部中華民國99年3月
29日台財字第09900003220號訴願決定，提起行政訴訟，本院判
決如下：
    主  文
原告之訴駁回。
訴訟費用由原告負擔。
    事實及理由
一、程序事項：本件原告起訴時，被告之代表人原為陳文宗，嗣
    於本件訴訟變更為邱政茂，再變更為吳自心，茲由渠等聲明
    承受訴訟，均核無不合，皆應予准許，合先敘明。
二、事實概要：緣原告於97年5月15日辦理97年4月出廠菸酒應納
    菸酒稅款申報，列報「一品15度高梁清酒」等28項產品（以
    下簡稱系爭28項產品）結存數量計32,551.15公升。惟被告
    所屬竹東稽徵所（以下簡稱竹東稽徵所）前於97年4月30日
    ，派員至原告坐落於登記廠址實地盤點結果，當時系爭28項
    產品結存數量均為0公升，被告乃據以核認系爭28項產品業
    已出廠且未依法完納菸酒稅，予以核定補徵稅額新臺幣（下
    同）4,231,997元，並按所漏稅額4,231,997元課處1倍之罰
    鍰計4,231,997元。原告不服，申請復查結果，未獲准變更
    ，提起訴願，亦遭決定駁回，遂向本院提起行政訴訟。
三、本件原告主張：
  (一)本件盤點人員未明確告知盤點之目的及範圍，僅就其所見品
    項隨機清點；且未闡明盤點數量統計表所載之具結文字，即
    囑原告廠房員工具結，被告據此所為處分難謂合法：
    1.被告依菸酒稅法第19條第5款規定，所為原告應補徵菸酒
      稅並按補徵金額課處1倍之罰鍰之行政處分，無非以97年4
      月30日之盤點數量統計表為據，逕認原告當時所有庫存產
      品之數量就系爭28項產品部分皆為0公升。惟竹東稽徵所
      於97年4月25日（週五）發文通知原告近日欲至原告廠內
      盤點，並記載盤點日調節至97年4月30日，原告於同年月
      30日始收受該平信通知，未料當日下午1點30分，該所即
      派員至原告廠房要求盤點，雖原告廠房人員告知，當日始
      收受函文，且盤點調節日尚未屆滿，故原告未能將庫存品
      整理完成，可能無法配合盤點等語，盤點人員執意為之，
      原告乃於未將廠房四週庫存品集中以利盤點之情形下，遵
      其指示接受盤點，但其並未如被告所稱係對廠房所有貨品
      進行盤點，而係僅針對部分出貨倉儲區進行盤點，要求原
      告廠房人員確認無誤後蓋章於盤點數量統計表上，是因滯
      銷而放置於作業區之系爭28項產品未能為疏未全面盤點之
      盤點人員所悉。
    2.由於歷次盤點皆未全面盤點，僅以盤點部分確認所報稅額
      是否正確，加以被告97年4月25日函已表明為部分盤點，
      而「上揭盤點項目係經本所派員會同公司（廠）現場人員
      於其廠商登記廠址內之酒品庫存明細，並盤後共同巡視現
      場並未發現有應計入而未計入本次盤點項目之情事。」等
      字樣，係盤點數量統計表下方之制式字樣，字型過小且難
      懂拗口，盤點人員並未告知係進行全面盤點，亦未告知若
      於數量統計表上簽章，將產生認定表上所載品項及數量即
      為廠內庫存總量之效力，致原告廠長依舊例確認已盤點部
      分數量無誤，即於盤點數量統計表上蓋章，而未留意該盤
      點數量統計表下方文句，顯違行政程序法第5條「行政行
      為之內容應明確」之規定，致原告無法提供正確之庫存數
      量。
    3.按菸酒稅法第3條第1項規定，菸酒稅係於菸酒出廠時徵收
      ，並非於銷售時徵收，則向來按實申報「菸酒稅廠商產銷
      月報表」之原告，就盤點後之稅款申報，大可配合該盤點
      數量統計表，列報系爭28項產品數量並無庫存，祇須繳交
      稅款即可，何須明知竹東稽徵所已有原告所有酒類庫存數
      量，卻仍於申報時陷自身於不利，導致遭處罰款之困境。
    4.又系爭28項產品於97年4月30日後已陸續出貨，並向被告
      報稅，被告亦受理系爭28項產品出廠報稅，可知被告認同
      系爭28項產品於97年4月30日仍在原告廠房之事實。
    5.綜上，原告完全不知盤點人員將部分盤點結果認定為原告
      所有之庫存量，該盤點數量統計表實不足以代表原告所有
      庫存量；且被告盤點人員於盤點調節日前即至原告廠房盤
      點，原告已告知尚未整理庫存完畢，盤點人員仍執意盤點
      ，此行為已使盤點數量可能產生錯誤。被告自不得據該錯
      誤之盤點數量統計表即認定全部庫存產品僅有數量統計表
      上所載項目及數量，更不得依此認定系爭28項產品當時未
      於廠內存放，而認定原告未依法完納菸酒稅。
  (二)原告於接獲北區國稅竹東三字第0970002017號函後，方知悉
    竹東稽徵所係以該部分盤點數量統計表即認定系爭28項產品
    無庫存，乃立即派員至該所說明，並央請該所再次派員至原
    告廠房清點尚未盤點過之系爭28項產品無果，再行於97年6
    月16日函請該所再次派員盤點系爭28項產品未獲回應。原告
    乃自行盤點、調整及拍攝系爭28項產品之庫存數量，並保留
    出貨證明文件，製作為28項產品各次產銷儲存調節一覽表供
    該所參酌，系爭28項產品除自97年5月起有部分產品陸續出
    貨外，其餘均於原告庫存廠內，該剩餘產品因滯銷、季節性
    及市場機能等因素，以致散放堆置，為證明系爭酒類仍在廠
    內，特別檢整拍攝存證。
  (三)本件竹東稽徵所存有原告每月酒量之銷售發票，亦有結存量
    報表可供核對，透過銷售發票與之前之結存量報表對照即可
    確認在廠酒類數量，再與竹東稽徵所97年4月30日盤點數量
    統計表比較，即可確認當日是否並未就全部庫存盤點。然該
    所視若無睹，僅憑原告廠房人員已於盤點數量統計表上蓋章
    為由，未調查原告所提證據，亦未依行政程序法規定予原告
    陳述意見機會，即以錯誤之盤點數量統計表作為認定原告逃
    漏菸酒稅之基礎事實，原告請求再次盤點及對照銷售發票與
    之前的結存量報表亦未獲理會，實違反行政程序法第9條規
    定，「行政機關就該管行政程序，應於當事人有利及不利之
    情形，一律注意之規定」等情；並聲明求為判決撤銷訴願決
    定及原處分。
四、被告則以：
  (一)本稅部分：
    1.按「菸酒稅於菸酒出廠或進口時徵收之。」及「產製廠商
      當月份出廠菸酒之應納稅款，應於次月15日以前自行向公
      庫繳納，並依照財政部規定之格式填具計算稅額申報書，
      檢同繳款書收據向主管稽徵機關申報。無應納稅額者，仍
      應向主管稽徵機關申報。」，分別為菸酒稅法第3條第1項
      及第12條第1項所明定。次按「當事人主張事實須負舉證
      責任。倘其所提出之證據不足為主張事實之證明，自不能
      認其主張之事實為真實。」，改制前行政法院36年度判字
      第16號著有判例。
    2.本件竹東稽徵所為瞭解原告菸酒稅報繳及產品產銷儲存情
      形，於97年4月30日派員至原告登記廠址實地瞭解並進行
      盤點，前業於97年4月25日以北區國稅竹東三字第
      0970001489號函（以下簡稱竹東稽徵所97年4月25日函）
      知原告，此乃例行稽查，為全面清點，非針對特定產品，
      當日究有何存貨及其數量若干，因尚未屆申報期限，非原
      查所能預知，原告所稱未告知盤點目的及範圍云云，洵不
      足採。
    3.又竹東稽徵所盤點人員於97年4月30日盤點原告所有之倉
      庫後（原告僅有1個倉庫），即與廠長及現場人員共同巡
      視廠內各角落（包括鐵捲門拉下或門未開啟處，皆請廠長
      開啟，並對已裝箱物品請其開箱檢視）以確實進行現場盤
      點；且盤點數量統計表所載「上揭盤點項目係經本所派員
      會同公司（廠）現場人員於其廠商登記廠址內之酒品庫存
      明細，並盤後共同巡視現場並未發現有應計入而未計入本
      次盤點項目之情事。」業經原告廠長簽章具結，其若係識
      字則於簽名前應已瞭解具結意義。足認系爭產品於97年4
      月30日已不在廠內，而菸酒稅係出廠時向產製廠商徵收，
      非銷售時點課徵，縱係尚未出售之存貨，一旦出廠亦須課
      稅，系爭28項產品既不在廠內，原核定補徵應納稅額
      4,231,997元，即要無不合。
    4.至於原告所提示之照片影本，並無法證明確係系爭28項產
      品，且於97年4月30日盤點時確實存放於廠房，依首揭判
      例意旨，自不能認其主張為真正，併予敘明。
  (二)罰鍰部分：
    1.按「納稅義務人有下列逃漏菸酒稅及菸品健康福利捐情形
      之一者，除補徵菸酒稅及菸品健康福利捐外，按補徵金額
      處1倍至3倍之罰鍰……五、廠存原料或成品數量，查與帳
      表不符者。」，為菸酒稅法第19條第5款所明定。
    2.本件經查原告97年1月至4月間產製應稅酒品出廠，廠存成
      品數量與申報表不符32,551.15公升，是被告按所漏稅額
      4,231,997元課處1倍罰鍰4,231,997元，即無違誤，原告
      之訴為無理由，自應予駁回；並聲明求為判決駁回原告之
      訴。
五、本件兩造之爭點厥為系爭28項產品於97年4月30日盤點時，
    是否已出廠而屬未依法完納菸酒稅之範疇？經查：
  (一)按「菸酒稅於菸酒出廠或進口時徵收之。」、「產製廠商當
    月份出廠菸酒之應納稅款，應於次月15日以前自行向公庫繳
    納，並依照財政部規定之格式填具計算稅額申報書，檢同繳
    款書收據向主管稽徵機關申報。無應納稅額者，仍應向主管
    稽徵機關申報。」，菸酒稅法第3條第1項及第12條第1項分
    別定有明文。又按「納稅義務人有下列逃漏菸酒稅及菸品健
    康福利捐情形之一者，除補徵菸酒稅及菸品健康福利捐外，
    按補徵金額處1倍至3倍之罰鍰．．．五、廠存原料或成品數
    量，查與帳表不符者。」，復為菸酒稅法第19條第5款所規
    定。
  (二)本件原告於97年5月15日辦理97年4月出廠菸酒應納菸酒稅款
    申報，列報系爭28項產品結存數量計32,551.15公升。惟竹
    東稽徵所前於97年4月30日，派員至原告坐落於登記廠址實
    地盤點結果，當時系爭28項產品結存數量均為0公升，被告
    乃據以核認系爭28項產品業已出廠且未依法完納菸酒稅，予
    以核定補徵稅額4,231,997元，並按所漏稅額4,231,997元課
    處1倍之罰鍰計4,231,997元。原告不服，申經復查結果，未
    獲准變更，提起訴願，亦遭決定駁回，遂向本院提起行政訴
    訟，並主張如事實欄所載。茲原告雖主張竹東稽徵所盤點過
    程有瑕疵，且非全面盤點云云。然查：
  (1)本件原告97年4月出廠菸酒應納菸酒稅款申報，係於97年5月
    15日（竹東稽徵所貨物稅菸酒稅申報收件章）辦理，惟並未
    列報系爭28項產品，此由其97年3月份及97年4月份「菸酒稅
    廠商產銷月報表」『結存量』部分全部相同，即可徵之（被
    告將原告97年3月份及97年4月份「菸酒稅廠商產銷月報表」
    製作比照明細表，詳如附表即原處分卷第153頁「廣福食品
    企業股份有限公司97年4月30日現場盤點與菸酒稅報繳、產
    品產銷儲存情形差異一覽表」所載，97年4月份「菸酒稅廠
    商產銷月報表」則如原處分卷第147頁至第152頁所載）。其
    申報異常狀況，例如「菸酒稅廠商產銷月報表」（97年4月
    份共6頁）產品編號：000000000000（報表第2頁，即原處分
    卷第151頁），97年3月份結存量為19953（NS1），而本月（
    97年4月）結存量亦係19953（NS1）。
  (2)第以原告身為菸酒之產製廠商專業業者，當對其業務有關之
    「菸酒稅廠商產銷月報表」等列報程序及產品盤點流程暨相
    關法律規定知之甚詳，本不容諉為不知，尤以其每月須按月
    列報「菸酒稅廠商產銷月報表」，自無對其申報內容毫無所
    悉之理。且衡之常情，苟原告有生產銷售，理應有貨品數量
    之變動，當無「結存量全部相同」之可能。是被告以97年4
    月30日盤點原告登記廠區時，現場（廠區）並無系爭28項產
    品，乃依菸酒稅係以出廠時向產製廠商徵收之課稅原則，縱
    未銷售菸酒產品，一旦出廠，亦須依法課徵菸酒稅，所為原
    處分即非無憑。
  (3)原告雖主張因其倉庫很大，故歷來皆係部分盤點，而非全面
    盤點，97年4月30日竹東稽徵所人員亦係針對出貨倉儲區盤
    點，並未全部盤點云云。然查本件97年4月30日之現場（廠
    區）盤點，係經原告廠長劉雙貴於系爭盤點數量統計表原本
    （共計6張，每張皆蓋用原告公司大印）簽名（其中5張有劉
    雙貴之簽名，另附有劉雙貴名片影印本1張），此觀原處分
    卷第36頁至第41頁盤點數量統計表「公司（廠）現場具結人
    簽章」欄即明。第以劉雙貴身為原告公司廠長，於接獲竹東
    稽徵所97年4月25日函後，當對該所將於97年4月30日至廠區
    盤點甚為明瞭，如系爭盤點確有不實，其大可於當場聲明異
    議，或旋即於現場會勘盤點之日後申復，方符常情。然劉雙
    貴於稽查盤點清點後，即在系爭盤點數量統計表下方「上揭
    盤點項目係經本所派員會同公司（廠）現場人員於其廠商登
    記廠址內之酒品庫存明細，並盤後共同巡視現場並未發現有
    應計入而未計入本次盤點項目之情事」之下「公司（廠）現
    場具結人簽章」欄處簽名，足見其對系爭盤點數量統計表所
    載內容並無意見（或異議）。原告所稱廠長劉雙貴係於數量
    不符之盤點數量統計表上簽名云云，有違劉雙貴身為廠長應
    有之專業認知，自無可採。
  (4)且原告登記之廠址僅有1個倉庫，乃原告所不否認之事實，
    由本件原查報告（原處分卷第154頁至第156頁）在說明欄第
    5點，所載「．．．廣福公司（即原告）僅1個倉庫，本所（
    即竹東稽徵所）於盤點該倉庫後與廣福公司廠長及現場人員
    共同巡視廠內每個角落（包括鐵捲門拉下或門未開啟之現場
    ，亦請廠長開啟，並對於已裝箱之物品請其開箱檢視）以確
    實進行現場盤點，．．．」以觀，本次盤點顯已巡視原告登
    記廠區所有角落，並對已經裝箱物品開箱檢視，殊無原告所
    謂當時盤點僅盤點「出貨區」，未帶竹東稽徵所人員至其他
    「倉儲區」盤點之情形，所稱顯與現場實況不符，殊無足取
    。
  (5)又原告雖稱系爭28項酒類產品因滯銷，故放置在作業區云云
    。然查系爭菸酒早經原告製造生產完畢貼價標籤，並已裝箱
    完成，此觀其97年3月份「菸酒稅廠商產銷月報表」亦明，
    自無於相隔1月餘後之97年4月30日（現場廠區盤點日），仍
    置放在作業區之理；且原告既主張該等產品『滯銷』，而其
    登記廠址場區復僅有1個倉庫，依一般營業常態，殊無將結
    存數量高達32,551.15公升之系爭28項產品，自存放（因『
    滯銷』）處再遷移至作業區之可能；遑論系爭28項產品數量
    非少，例如其中第1項產品即有3萬多公升，換算瓶數約為5
    萬多瓶，共計2千多箱，如原告所稱該等產品於盤點時確在
    現場云云屬實，原告廠長劉雙貴等人豈有視而不見，反於系
    爭盤點數量統計表簽名之理，原告所稱悖於一般作業規則與
    常規，顯係事後卸責之詞，委無可取。
  (6)經查於每月15日前申報前一個月已經出廠之菸酒，且於申報
    時即應繳納稅款，乃身為專業業者之原告所熟諳。從而被告
    以菸酒稅係出廠稅，祇要一出廠（不論是否銷售）就必須係
    完稅狀態，否則即有逃漏稅之嫌，因認系爭28項酒類產品，
    於97年4月30日，經竹東稽徵所派員至原告登記之廠址場區
    盤點時既已不在廠內，自堪認有未依法完納菸酒稅即逕予出
    廠之事實，而予以核定補徵應納稅額4,231,997元，並以原
    告97年1月至4月間產製應稅酒品出廠，有廠存成品數量與申
    報表不符32,551.15公升之情形，遂按所漏稅額4,231,997元
    課處1倍罰鍰4,231,997元，經核於法並無不合。至原告所稱
    其於97年度5、6月申報系爭28項產品之菸酒稅額一節，經查
    若有申報錯誤情形，其可另行向被告申請退稅，惟與本件尚
    屬無涉，附此指明。
  綜上所述，本件被告所為處分，揆諸首揭法條規定及上開說明
  ，並無違誤，復查決定、訴願決定遞予維持，亦均無不合，原
  告徒執前詞，訴請撤銷，為無理由，應予駁回。另兩造其餘之
  主張及陳述等，因與本件判決結果不生影響，爰不予一一指駁
  論究，併此述明。
據上論結，本件原告之訴為無理由，依行政訴訟法第98條第1項
前段，判決如主文。
中    華    民    國    99    年    10    月    14    日
                    臺北高等行政法院第六庭
                              審判長法  官  闕  銘  富
                                    法  官  許  瑞  助
                                    法  官  林  育  如
上為正本係照原本作成。
如不服本判決，應於送達後20日內，向本院提出上訴狀並表明上
訴理由，如於本判決宣示後送達前提起上訴者，應於判決送達後
20日內補提上訴理由書（須按他造人數附繕本）。
中    華    民    國    99    年    10    月    14    日
                                    書記官  劉  育  伶

司法院資訊處製作；財團法人民間司法改革基金會備份。
